【裁判字號】    99,台上,704
【裁判日期】    990422
【裁判案由】    請求損害賠償
【裁判全文】
最高法院民事判決              九十九年度台上字第七○四號
上  訴  人  丙 ○ ○
            丁 ○ ○
            戊 ○ ○
            己 ○ ○
共      同
訴訟代理人  許 嘉 昇律師
被 上訴 人  乙 ○ ○
            甲○○○
上列當事人間請求損害賠償事件，上訴人對於中華民國九十八年
十二月十六日台灣高等法院台中分院判決（九十八年度訴字第三
三號），提起上訴，本院判決如下：
    主  文
原判決關於命上訴人丁○○、戊○○、己○○給付、及命上訴人
丙○○分別給付被上訴人乙○○、甲○○○依序超過新台幣伍拾
陸萬柒仟柒佰柒拾肆元本息、拾伍萬元本息，暨各該訴訟費用部
分廢棄，發回台灣高等法院台中分院。
其他上訴駁回。
上訴訴訟費用，關於駁回其他上訴部分，由上訴人丙○○負擔。
    理  由
本件原審以：上訴人丙○○為「小北門自助餐店」之送便當小弟
，於民國九十六年十一月十六日上午，騎乘機車載送便當回程途
中，在台中市○○路六○七號前，撞及前方橫向之訴外人李玫玲
騎乘機車右側，致李玫玲人車倒地受傷，於同年月二十日不治死
亡（下稱系爭事故）。被上訴人乙○○、甲○○○為李玫玲之父
母，乙○○因系爭事故為李玫玲支出醫療費用新台幣（下同）一
萬零九百二十元、喪葬費用六十八萬五千三百七十元等情，為兩
造不爭之事實。依丙○○於刑事案件偵查中所自述其事發當時閃
神、車速較快，未看見李玫玲等語，佐以道路交通事故調查表所
示現場情形，足見丙○○行經無號誌交岔路口，未減速慢行，且
未注意前方狀況，致發生系爭事故，其過失與李玫玲之死亡間有
相當因果關係。按因故意或過失不法侵害他人之權利者，負損害
賠償責任。不法侵害他人致死者，對於支出醫療及增加生活上需
要之費用或殯葬費之人，亦應負損害賠償責任。被害人對於第三
人負有法定扶養義務者，加害人對於該第三人亦應負損害賠償責
任。不法侵害他人致死者，被害人之父、母、子、女及配偶，雖
非財產上之損害，亦得請求賠償相當之金額。受僱人因執行職務
，不法侵害他人之權利者，由僱用人與行為人連帶負損害賠償責
任。民法第一百八十四條第一項前段、第一百九十二條第一、二
項、第一百九十四條及第一百八十八條第一項前段分別定有明文
。丙○○就系爭事故既應負過失責任，且其過失與李玫玲之死亡
間有相當因果關係存在，是被上訴人依侵權行為之法律關係，請
求丙○○賠償其所受損害，自屬有據。查被上訴人乙○○為李玫
玲支出醫療費用一萬零九百二十元、喪葬費用六十八萬五千三百
七十元，已如前述。而被上訴人乙○○係二十六年九月二十六日
生、甲○○○為三十四年一月十五日出生，於系爭事故發生時，
分別尚有一四．○八年、二四．五二年之餘命，應受李玫玲及被
上訴人其餘三名子女之共同扶養。以九十六年台灣地區家庭收支
統計台中市平均每人平均月消費額一萬九千六百九十九元為基準
，扣除被上訴人一次請求之期前利息，因李玫玲死亡，被上訴人
乙○○、甲○○○依序各受有扶養費六十四萬二千二百八十元、
九十六萬二千一百九十一元之損害。又李玫玲年僅三十五歲即因
系爭事故死於非命，致被上訴人二人遽失至親，精神上受有極大
之痛苦，自得請求非財產上之損害賠償。茲審酌被上訴人乙○○
年逾七十歲，丙○○月薪二萬六千元，及系爭事故情節等情，認
被上訴人二人所受精神損害，以各賠償一百五十萬元慰藉金為適
當。是被上訴人乙○○、甲○○○所受損害額分別為二百八十三
萬八千五百七十元、二百四十六萬二千一百九十一元。然綜觀台
灣省台中市車輛行車事故鑑定委員會鑑定結果及台灣省車輛行車
事故覆議鑑定委員會複議結果，及原審法院刑事庭勘驗系爭事故
現場錄影光碟結果，可認李玫玲未注意車前狀況，亦應就系爭事
故之發生負過失責任，其過失程度為百分之四十。依民法第二百
十七條過失相抵法則適用之結果，被上訴人可請求賠償之金額為
乙○○一百七十萬三千一百四十二元、甲○○○一百四十七萬七
千三百十五元。再依強制汽車責任保險法第三十條規定，扣除被
上訴人二人已領強制汽車責任保險給付各七十五萬元後，乙○○
、張李末珠依序得請求丙○○賠償九十五萬三千一百四十二元、
七十二萬七千三百十五元。末查丙○○受僱於「小北門自助餐店
」，而「小北門自助餐店」係由丙○○之父母即上訴人丁○○、
戊○○，及上訴人己○○（下合稱丁○○等三人）合夥經營，並
登記己○○為負責人一節，業經丙○○在系爭事故過失致死刑事
案件偵審中陳稱明確，並有營利登記資料公示查詢表為佐，堪信
為真。丙○○在執行職務中發生系爭事故，則被上訴人主張丁○
○等三人係丙○○之僱用人，應依民法第一百八十八條條第一項
與丙○○負連帶賠償責任，即為正當。從而，被上訴人乙○○、
張李末珠分別請求上訴人連帶給付其等依序各九十五萬三千一百
四十二元、七十二萬七千三百十五元，及均自起訴狀繕本送達翌
日（上訴人戊○○為九十八年五月七日、其餘上訴人均為九十八
年五月十八日）起算之法定遲延利息，為有理由，應予准許。爰
命上訴人連帶給付上開金額本息（未繫屬本院部分，不予贅述）
。
關於廢棄發回部分（即關於命上訴人丁○○等三人給付、及命上
訴人丙○○賠償被上訴人乙○○、甲○○○扶養費損害依序各三
十八萬五千三百六十八元本息、五十七萬七千三百十五元本息部
分）：
按合夥之債務應由合夥財產清償，於合夥財產不足清償時，各合
夥人對於不足之額，始負連帶清償之責任。故合夥之債權人請求
合夥人清償合夥之債務者，應就合夥財產不足清償合夥之債務，
負舉證之責（四十九年台上字第一一八號判例參照）。查丙○○
受僱於丁○○等三人合夥經營之「小北門自助餐店」，為原判決
認定之事實。果爾，似就系爭事故應負僱用人連帶賠償責任者為
合夥事業「小北門自助餐店」，被上訴人未主張並證明該合夥事
業合夥財產已不足清償系爭事故賠償債務，其逕請求丁○○三人
連帶賠償，是否有據？尚非無疑。原審未察，未闡明令當事人補
充主張完足，即認丁○○等三人應負僱用人之連帶賠償責任，不
無可議。其次，被扶養人為直系血親尊親屬者，必須其不能維持
生活，始有受扶養之權利，此觀民法第一千一百十七條之規定自
明。準此，被上訴人為李玫玲之父母，就其不能受扶養之損害請
求上訴人賠償，應以其不能維持生活為要件。原審未見及此，未
調查審認被上訴人二人是否有不能維持生活之情形，即認其得請
求賠償扶養費之損失，自有違誤，就此所為不利於上訴人之論斷
，即難昭折服。上訴論旨，指摘原判決此部分違法，求予廢棄，
非無理由。
關於駁回上訴部分（即命上訴人丙○○給付被上訴人乙○○、張
李末珠依序各五十六萬七千七百七十四元本息、十五萬元本息部
分）：
原審依其採證、認事之職權行使，認定上訴人丙○○因過失肇致
系爭事故，被上訴人乙○○因此受有為李玫玲支出醫療費用一萬
零九百二十元、喪葬費用六十八萬五千三百七十元，及被上訴人
二人精神痛苦之慰藉金各一百五十萬元等損害，經過失相抵（李
玫玲之過失程度為百分之四十），並扣除被上訴人二人已領強制
汽車責任保險給付各七十五萬元後，丙○○應賠償乙○○、張李
末珠依序各五十六萬七千七百七十四元本息、十五萬元本息部分
，經核於法洵無違誤。上訴論旨，指摘原判決此部分不當，聲明
廢棄，非有理由。
據上論結，本件丁○○等三人之上訴為有理由；丙○○之上訴為
一部有理由，一部無理由。依民事訴訟法第四百七十七條第一項
、第四百七十八條第二項、第四百八十一條、第四百四十九條第
一項、第七十八條，判決如主文。
中    華    民    國  九十九  年    四    月  二十二  日
                      最高法院民事第七庭
                          審判長法官  劉  福  聲
                                法官  鄭  玉  山
                                法官  黃  義  豐
                                法官  劉  靜  嫻
                                法官  袁  靜  文
本件正本證明與原本無異
                                      書  記  官
中    華    民    國  九十九  年    五    月    五    日
                                                      K

司法院資訊處製作；財團法人民間司法改革基金會備份。
